【裁判字號】    99,訴,21
【裁判日期】    991214
【裁判案由】    損害賠償
【裁判全文】
臺灣高等法院臺中分院民事判決  99年度訴字第21號
原      告  李文琳
訴訟代理人  張志新律師
被      告  葉勝傑
            葉東昭
            許瓊森
共      同
訴訟代理人  張運才律師
複  代理人  曾冠程
上列當事人間侵權行為損害賠償事件，原告提起刑事附帶民事訴
訟，經本院刑事庭移送前來（99年度交附民字第82號），本院於
中華民國99年11月30日言詞辯論終結，判決如下：
    主  文
被告應連帶給付原告新台幣拾萬元，及自民國九十九年四月十
八日起至清償日止，按年息百分之五計算之利息。
原告其餘之訴駁回。
訴訟費用由被告連帶負擔十分之一，餘由原告負擔。
原告假執行之聲請駁回。
    事實及理由
一、原告提起本件附帶民事訴訟主張：被告葉勝傑於民國98年1
    月29日上午5時40分許騎乘車牌號碼Ｍ57－691號重機車，沿
    臺中市南屯區○○○路由西往東方向行駛，行經臺中市南屯
    區○○○路與大墩南路之設有行車管制號誌之交岔路口時，
    原應注意機車行駛至交岔路口，其轉彎應依標誌或標線之規
    定行駛，而該路口設有機慢車兩段式左轉標誌，並劃設有機
    車左轉待轉區標線，依規定應以兩段方式進行左轉彎，並應
    注意車前狀況，隨時採取必要之安全措施，且應注意行車管
    制號誌甫轉換之際，交岔路口內可能尚有其他車輛未及時通
    過，仍需注意避讓。而當時並無不能注意之情形，詎被告葉
    勝傑竟疏於注意，未依規定以兩段式左轉，見交通號誌為綠
    燈，即欲逕行左轉駛入大墩南路，復未注意對向車道是否有
    車輛行駛，就貿然起步左轉。適同一時、地，有原告之子商
    若晟騎乘車牌號碼Ｐ2Ｗ－372號重機車，沿臺中市南屯區○
    ○○路由東往西方向行駛至上開路口，見交通號誌為綠燈，
    即直行通過該路口，被告葉勝傑所騎乘之重機車因而撞擊商
    若晟所騎乘之重機車，商若晟因而人、車倒地，並受有頭部
    外傷顱內出血、中樞神經衰竭之傷害，經送醫救治後，延至
    98年1月31日下午3時3分許，仍因傷重不治死亡。原告之子
    商若晟因本件車禍而死亡，被告過失肇事行為，與商若晟之
    死亡結果間，具有相當因果關係。原告因此受有扶養費新台
    幣（下同）1,791,603元及精神慰撫金300萬元之損害，而被
    告葉勝傑為79年8月17日生，於本件車禍事故發生時未滿20
    歲，被告葉東昭、許瓊森為其法定代理人，三人依民法規定
    應負連帶賠償責任，為此依民法第187條、第192條、第194
    條規定，求為判命被告應連帶給付原告4,791,603元，及自
    起訴狀繕本送達翌日起加計法定遲延利息暨供擔保以宣告假
    執行之判決。
二、被告則以：
  (一)被告葉勝傑固有原告所指之違規行為，然商若晟年僅14歲，
    無駕駛執照又超速行駛，煞車不及而撞及被告葉勝傑所騎乘
    機車右側，致二車皆人車倒地，被告亦受有頭部外傷腦震盪
    等傷害，商若晟就此交通事故與有過失，此由臺灣省台中市
    區車輛行車事故鑑定委員會分析意見及臺灣省車輛行車事故
    覆議鑑定委員會覆議意見書即可明白。
  (二)被告葉東昭早年失學，又因經濟景氣不佳遭裁員而失業，僅
    能打零工賺取微薄工資餬口養家，更不幸者，在今年七月初
    ，當搬運工時撞傷右眼，致視網膜破裂，經二度手術仍未癒
    ，極有可能終生失明；被告許瓊森罹患氣喘及糖尿病多年，
    需長期服藥治療，並無工作能力，被告葉勝傑亦因家庭經濟
    十分不佳，致未繼續升學，選擇就業賺錢貼補家用。事發當
    天，雖值年假期間，仍於清晨五時許，即自彰化家中出門，
    冒著刺骨寒風趕赴六點上班等語資為抗辯。答辯聲明：(1)原
    告之訴及假執行 之聲請均駁回。(2)訴訟費用由原告負擔。
三、得心證之理由
  (一)原告主張被告葉勝傑於前揭時、地，騎乘機車與原告之子商
    若晟發生碰撞，致商若晟受有頭部外傷顱內出血、中樞神經
    衰竭之傷害，經送醫救治後，延至98年1月31日下午3時3分
    許，仍因傷重不治死亡之事實，為被告所不爭執，且有臺灣
    臺中地方法院98年度交易字第539號刑事判決及本院99年度
    交上易字第113號刑事判決在卷可參(見本院交附民字卷第6
    頁至第8頁、第25-1頁至25-3頁背面)，被告葉勝傑經本院刑
    事庭判處有期徒刑七月確定，現正在執行中，經本院調取上
    開刑事案件歷審卷宗查明屬實，自堪信為真實。
  (二)本件車禍事故於上開刑事案件偵查中送請台灣省行車事故覆
    議鑑定委員會覆議結果，認為葉勝傑駕駛重機車，行經號誌
    岔路口，未依兩段方式左轉，且未讓直行車先行與商若晟駕
    駛重機車，行經號誌岔路口，未依規在直行車道行駛，且嚴
    重超速未注意車前狀況，同為肇事原因。另商若晟無照駕駛
    ，有違規定（見臺灣臺中地方法院98年度偵字第11237號卷
    第5頁），足見被告葉勝傑上開不法行為與原告所受損害間
    具有相當因果關係，堪予認定。且被害人商若晟就本件車禍
    之發生，與有過失。
四、按因故意或過失，不法侵害他人之權利者，負損害賠償責任
    。汽車、機車或其他非依軌道行駛之動力車輛，在使用中加
    損害於他人者，駕駛人應賠償因此所生之損害。無行為能力
    人或限制行為能力人，不法侵害他人之權利者，以行為時有
    識別能力為限，與其法定代理人連帶負損害賠償責任。被害
    人對於第三人負有法定扶養義務者，加害人對於該第三人亦
    應負損害賠償責任。不法侵害他人致死者，被害人之父、母
    、子、女及配偶，雖非財產上之損害，亦得請求賠償相當之
    金額。民法第184條第1項前段、第191條之2前段、第187條
    第1項、第192條第2項、第194條分別定有明文。本件原告因
    被告葉勝傑之過失侵權行為受有損害，且被告葉勝傑為79年
    8月17日生，於本件車禍事故發生時未滿20歲，與其法定代
    理人即被告葉東昭、許瓊森應連帶負損害賠償責任，原告請
    求彼等負連帶賠償責任，即屬有據；惟被告葉東昭、許瓊森
    各自對原告負全部之損害賠償責任，為不真正連帶債務，與
    民法第272條第1項所定連帶債務人就同一債務對於債權人各
    負全部給付責任之法理，並無二致。茲就原告聲明之各項請
    求，應否准許，分述如下：
  1.扶養費1,791,603元部分：
  (1)被害人對於第三人負有法定扶養義務者，加害人對於該第三
    人亦應負損害，民法第192條第2項定有明文。民法第1114條
    第1款規定直系血親間互負扶養義務。受扶養權利者，以不
    能維持生活而無謀生能力者為限。前項無謀生能力之限制，
    於直系血親尊親屬，不適用之，民法第1117條亦定有明文。
    民法第1117條第1項規定；受扶養權利者，以不能維持生活
    而無謀生能力者為限。而同條第2項規定：前項無謀生能力
    之限制，於直系血親尊親屬不適用之。即直系血親尊親屬受
    扶養者，仍須以不能維持生活者為限（最高法院87年台上第
    1696號裁判參照）。原告係商若晟之母，50年2月24日出生
    （本院交附民卷第10頁），其於商若晟98年1月31日死亡時
    為47歲，依稅務電子閘門財產所得調件明細表所示，原告名
    下擁有房屋、土地、汽車輛及多筆股票投資（本院卷第55至
    58頁），且原告於本件事故發生時年僅47歲距退休年齡65歲
    尚有十餘年，受扶養權利人為直系血親尊親屬，雖無謀生能
    力之限制，仍以無法維持生活為必要，原告既有房屋、土地
    及汽車輛，且未證明其無法維持生活，故原告請求被告連帶
    給付扶養費部分，難認有理由，應予駁回。
  (2)精神慰撫金：
    按慰撫金之多寡，應斟酌雙方之身分、地位、資力與加害之
    程度及其他各種情形核定相當之數額。其金額是否相當，自
    應依實際加害情形與被害人所受之痛苦及雙方之身分、地位
    、經濟狀況等關係決定之。商若晟因本件車禍死亡，原告為
    商若晟之母親，遭受喪子之痛，精神上自感莫大痛苦，其請
    求賠償慰藉金，依法有據。依前揭稅務電子閘門財產所得調
    件明細表所示，原告名下擁有房屋、土地、汽車輛及多筆股
    票投資。被告於本院自述其家境清寒，且另依他案臺灣臺中
    地方法院98年度重訴字第555號判決，其理由中謂：「被告
    葉勝傑為國立彰化師範大學附屬高級工業職業學校機械科畢
    業，原在家樂福賣場任職倉儲工，97年度所得額為4萬3,200
    元，名下無恆產；被告葉東昭為彰化縣立陽明國中畢業，原
    以駕駛貨車為業，因經濟不景氣遭裁員而失業，現以打零工
    為生，每月收入約2萬5,000元，97年度所得額為25萬2,000
    元，其名下有房屋及土地各1筆；被告許瓊森為彰化縣立文
    德國小畢業，97年度無所得，名下亦無恆產等情，業據兩造
    陳明在卷，且稅務電子閘門財產所得調件明細表4份附卷可
    佐」。綜合上情及斟酌兩造之財產狀況、身分、職業、經濟
    能力、葉勝傑加害之程度、原告所受之損害等一切情狀，應
    認原告所受之非財產上損害，以150萬元為適當，逾此範圍
    ，即不應准許。
五、又損害之發生或擴大，被害人與有過失者，法院得減輕賠償
    金額，或免除之，民法第217條第1項定有明文；又未領取駕
    駛執照前，不得駕駛汽車；行車速度，依速限標誌或標線之
    規定，無速限或標線者，行車時速不得超過五十公里，道路
    交通安全規則第50條第1項後段、第93條第1項第1款前段分
    別規定甚明。經查，本件被害人商若晟無照駕駛重型機車，
    事發時行經設有行車管制號誌之市區○○路口，依規定時速
    不得超過50公里，而依現場煞車車痕長達7公尺研判，被害
    人商若晟當時時速超過限速50公里，已屬超速行駛，同為
    本件車禍發生之原因，堪認被害人商若晟就本件車禍之發生
    及擴大與有過失。本件交通事故肇事原因經送臺灣省臺中市
    區車輛行車事故鑑定委員會鑑定結果，亦認為被害人商若晟
    確有上開過失情節，而同為本件車禍肇事因素，此有臺灣省
    臺中市區車輛行車事故鑑定委員會臺中市區第980090案分析
    意見書附於臺灣臺中地方法院檢察署98年度相字第199號相
    驗卷宗足參。本院審酌被告葉勝傑未依兩段方式左轉彎，占
    用來車道搶先左轉，應負擔較大之過失責任，故認被告葉勝
    傑就本件車禍應負擔70%之過失責任，被害人商若晟應負擔
    30%之過失責任。則應減輕被告百分之30%之賠償責任，是原
    告得請求被告連帶賠償之金額應為105萬元（1,500,000元
    70％＝1,050,000元）。
六、末按強制汽車責任保險法第30條規定，保險人依本法規定給
    付之保險金，視為加害人或被保險人損害賠償金額之一部分
    ，加害人或被保險人受賠償請求時，得扣除之。經查，在本
    件車禍發生後已依強制汽車責任保險法規定，領取保險給付
    150萬元，原告與另案之商安民二人各分得75萬元之事實，
    為兩造所不爭，則原告受領之上開保險金，自應自其請求賠
    償之金額中扣除之，是本件經扣除原告各已領取之強制保險
    金75萬元後，原告得請求金額為30萬元，原告逾此金額之請
    求，為無理由，不應准許。
七、從而，原告依侵權行為之法律關係，得向被告請求連帶賠償
    之金額應為105萬元及自99年4月18日起，至清償日止，依法
    定利率計算之遲延利息部分，洵屬正當，應予准許。逾此部
    分所為之請求，為無理由，應予駁回。又本件所命給付未逾
    150萬元，被告不得上訴第三審法院，經本院宣示即告確定
    ，勿庸宣告假執行，至原告敗訴部分，其假執行之聲請即失
    所依附，應併予駁回。
八、本件事證已臻明確，兩造其餘攻擊防禦方法與舉證，核與判
    決結果無影響，爰不逐一論述，附此敘明。
據上論結，本件原告之訴為一部有理由，一部無理由，依民事訴
訟法第79條，判決如主文。
中    華    民    國    99    年    12    月    14    日
                民事第五庭    審判長法  官  李寶堂
                                    法  官  黃永祥
                                    法  官  鄭金龍
以上正本係照原本作成。
被告不得上訴。
原告得上訴。
如對本判決上訴，須於收受判決送達後20日內向本院提出上訴書
狀，其未表明上訴理由者，應於提出上訴後20日內向本院提出上
訴理由書（須按他造人數附具繕本）。
上訴時應提出委任律師為訴訟代理人之委任狀。具有民事訴訟法
第466條之1第1項但書或第2項之情形為訴訟代理人者，另應附具
律師及格證書及釋明委任人與受任人有該條項所定關係之釋明文
書影本。如委任律師提起上訴者，應一併繳納上訴審裁判費。
                                    書記官  姚錫鈞
中    華    民    國    99    年    12    月    14    日
                                                      Ｖ

司法院資訊處製作；財團法人民間司法改革基金會備份。
